【裁判字號】    99,交聲,170
【裁判日期】    990226
【裁判案由】    違反道路交通管理處罰條例聲明異議
【裁判全文】
臺灣士林地方法院刑事裁定             99年度交聲字第170號
原處分機關  臺北市交通事件裁決所
異  議  人
即受處分人  甲○○
上列異議人即受處分人因違反道路交通管理處罰條例案件，對於
臺北市交通事件裁決所中華民國99年1 月14日所為之北市裁催字
第裁22-AEV785723號裁決書（原舉發單號：臺北市政府警察局北
市警交字第22-AEV785723號）聲明異議，本院裁定如下：
    主  文
原處分關於甲○○汽車駕駛人，駕駛汽車經測試檢定酒精濃度超
過規定標準，處罰鍰新臺幣伍萬貳仟伍佰元部分及施以道路安全
講習部分撤銷。
其餘異議駁回。
    理  由
一、按汽車駕駛人飲用酒類或其他類似物後其吐氣所含酒精濃度
    超過每公升0.25毫克或血液中酒精濃度超過百分之0.05以上
    者，不得駕車，道路交通安全規則第114 條第2 款定有明文
    。又按汽車駕駛人，駕駛汽車經測試檢定酒精濃度超過規定
    標準者，處1 萬5 千元以上6 萬元以下罰鍰，並當場移置保
    管其車輛及吊扣其駕駛執照1 年，並應接受道路交通安全講
    習；再汽車駕駛人違反本條例規定，應受吊扣駕駛執照處分
    ，於汽車駕駛人係無駕駛執照駕車者，在所規定最長吊扣期
    間內，不得考領駕駛執照，道路交通管理處罰條例第35條第
    1 項第1 款、第24條第1 項第2 款及第67條第6 項分別定有
    明文。
二、原處分意旨略以：異議人即受處分人甲○○於民國96年6 月
    19日凌晨2 時41分許，酒精濃度超過規定標準，仍騎駛車牌
    號碼MDG-520 號重型機車上路，行經臺北市○○路，因不勝
    酒力因而致人於傷，經警到場測得其吐氣所含酒精濃度達每
    公升0.77毫克，故依法舉發，爰依道路交通管理處罰條例第
    35條第1 項第1 款之規定，裁處異議人罰鍰新臺幣（下同）
    5 萬2 千5 百元，一年內不得考領駕駛執照，並應參加道路
    交通安全講習。
三、異議意旨略以：伊上開酒後駕車行為經臺灣士林地方法院檢
    察署檢察官偵查終結，並以96年度偵字第25423 號為緩起訴
    處分，並命於緩起訴處分確定10個月內向指定之公益團體、
    地方自治團體或社區提供60小時之義務勞務，並接受10小時
    之交通安全法治教育講習，伊認為按當時法律已受處罰，爰
    此，聲明異議云云。
四、經查：
(一)異議人無駕駛執照，於96年10月24日21時54分，飲酒後騎駛
    車牌號碼MDG- 520號重型機車上路，行經臺北市○○路，因
    不勝酒力因而致人於傷，經警測得吐氣所含酒精濃度達每公
    升0.77毫克，業已超出規定標準，此為異議人自承在卷，並
    有舉發違反道路交通管理事件通知單在卷可參，是異議人上
    揭交通違規事實，堪可認定。
(二)按道路交通管理處罰條例本質上係屬行政罰，此由該條例中
    就交通違規行為所定法律效果包括罰鍰、吊扣證照及講習裁
    罰等行政罰觀之甚明（參照行政罰法第1 條、第2 條將罰鍰
    、吊扣證照及講習處分均定為行政罰），是違反道路交通管
    理處罰條例之裁罰事件，自有行政罰法之適用。
(三)再按「一行為同時觸犯刑事法律及違反行政法上義務規定者
    ，依刑事法律處罰之。但其行為應處以其他種類行政罰或得
    沒入之物而未經法院宣告沒收者，亦得裁處之。前項行為如
    經不起訴處分或為無罪、免訴、不受理、不付審理之裁判確
    定者，得依違反行政法上義務規定裁處之」，94年2 月5 日
    公佈，95年2 月5 日施行之行政罰法第26條定有明文，此即
    所謂一事不二罰原則。探究其立法目的，無非以一行為同時
    觸犯刑事法律及違反行政法上義務規定時，由於刑罰與行政
    罰同屬不法行為之制裁，而刑罰之懲罰作用較強，依刑事法
    律處罰即足資警惕，實無一事二罰再處行政罰之必要，但「
    罰鍰」以外之沒入或其他種類行政罰，因兼具維護公共秩序
    之作用，為達行政目的，行政機關仍得併予裁處。又此所稱
    「其他種類行政罰」，係指違反行政法上之義務應受「裁罰
    性」之「不利處分」而言，依行政罰法第2 條規定，應包括
    限制或禁止行為之吊扣證照處分及警告性講習處分在內。又
    刑事訴訟法第253 條之1 所指之緩起訴處分，其內容、要件
    與依刑事訴訟法第252 條所為之不起訴處分迥異，緩起訴處
    分為介於起訴、與微罪職權不起訴間之緩衝設計，倘檢察官
    為緩起訴處分時，依刑事訴訟法第253 條之2 第1 項規定對
    被告所為之指示及課予之負擔，雖非刑罰，然被告另需於一
    定期間內遵守或履行刑事訴訟法第253 條之2 各款所規定之
    金錢給付、勞務給付及處遇措施等事項，自非得與「不起訴
    」處分等同視之，且因涉及被告之人身自由及財產之拘束，
    產生未經裁判即終局處理案件之實質效果，是以，無論檢察
    官課以被告以上何種負擔，雖此等負擔並非「刑罰」，但性
    質上應屬「實質制裁」，已對異議人名譽及心理產生相當制
    約並影響被告之自由權等權益，應可實質該當行政罰法第26
    條第1 項之「依刑事法律」之刑事處分規定。故檢察官為緩
    起訴處分時如已對被告課予指示及負擔，應視為已依刑事法
    律受到處罰，不得再處以行政罰鍰。
(四)本件異議人酒後駕車之行為因同時觸犯刑法第185 條之3 之
    公共危險罪，經警移送臺灣士林地方法院檢察署檢察官偵查
    後，以96年度偵字第25423 號為緩起訴處分，期間為1 年，
    該處分經再議駁回而於97年1 月22日確定，異議人應於10個
    月內向指定之公益團體、地方自治團體或社區提供60小時之
    義務勞務，並接受10小時之交通安全法治教育講習，異議人
    於98年1 月21日執行完畢等情，有緩起訴處分書、不起訴處
    分書附卷可稽。參諸行政罰法第26條規定立法意旨為有利於
    行為人之解釋，應受行政裁罰之行為，關於罰鍰部分，同一
    事實如經緩起訴處分確定者，應認實質上等同已受刑事法律
    處罰，而有行政罰法第26條明定一事不二罰原則之適用。原
    處分未察及此，遽以裁處罰鍰5 萬2 千5 百元，並施以道路
    交通安全講習，此部分難謂適法，異議人以前詞為由，向本
    院提出異議，即有理由。又依94年12月28日修正公佈，95年
    7 月1 日施行之道路交通管理處罰條例第35條第8 款：「前
    項汽車駕駛人，經裁判確定處以罰金低於本條例第92條第3
    項所定最低罰鍰基準規定者，應依本條例裁決繳納不足最低
    罰鍰之部分」，以及違反道路交通管理事件統一裁罰基準及
    處理細則第2 條所定「違反道路交通管理事件統一裁罰基準
    表」，即「汽車駕駛人駕駛機車，飲酒後其吐氣所含酒精成
    份超過每公升0.55毫克以上，應處最低罰鍰4 萬5 千元；同
    時違反刑事法律者，經裁判確定處以罰金低於本條例第92條
    第3 項所定最低罰緩基準規定者，應依本條例裁決繳納不足
    最低罰鍰之部分」等規定，駕駛人所支付之緩起訴處分金，
    如未達道路交通管理處罰條例第92條第3 項所定最低罰鍰基
    準規定者，依該條例第35條第8 項之規定，仍須補繳不足最
    低罰鍰之部分，此固為我國實務邇來採行之多數見解（臺灣
    高等法院暨所屬法院97年法律座談會刑事類提案第39號研討
    結果參照）。惟本件緩起訴處分係命異議人提供義務勞務，
    而非命給付金錢，無比較基準，即不生道路交通管理處罰條
    例第35條第8 項補繳罰金不足最低罰鍰之差額問題。
(五)至於原處分依道路交通管理處罰條例第24條第1 項第2 款及
    第67條第6 項規定另對異議人裁處禁止考領駕駛執照1 年部
    分，異議人雖未於異議狀中明確陳明對此部分裁罰之意見，
    惟此部分之處分係原處分機關基於前開單一之違規行為所為
    處分之一部，異議人對於其中之罰鍰既已表明不服之旨，自
    應認其已對該案之處分全部聲明不服，本院自應併予審究。
    經查，該處分原屬達成「遏止無照駕駛之不法行為，維護道
    路交通用路權人之生命、身體之安全法益」行政目的所必要
    之裁罰性之不利處分，為維護交通安全，促使駕駛人能知所
    警惕，依行政罰法第26條第1 項但書之規定仍得裁處之，原
    處分機關關於異議人此部分之裁處，並無違誤。
(六)至交通部95年7 月17日交路字第0950006986號函及法務部行
    政罰法諮詢小組第一次會議紀錄意旨，雖認檢察機關所為之
    緩起訴處分等同不起訴處分，應無一事不兩罰之原則適用，
    仍應予以裁罰云云，惟法官依據法律獨立審判，憲法第80條
    定有明文。各機關依其職掌就有關法規為釋示之行政命令，
    法官於審判案件時，固可予以引用，但仍得依據法律，表示
    適當之不同見解，並不受其拘束；司法行政機關所發司法行
    政上之命令，如涉及審判上之法律見解，僅供法官參考，法
    官於審判案件時，亦不受其拘束（司法院大法官釋字第216
    號解釋亦同此意旨）。上開交通部95年7 月17日交路字第09
    50006986號函及法務部行政罰法諮詢小組第一次會議紀錄，
    關於此部份之函示或意見，與本院認定不同，對本案自不生
    拘束力，併此敘明。
五、綜上所述，原處分機關依道路交通管理處罰條例第35條第1
    項第1 款規定，裁處異議人一年內不得考領駕駛執照之其他
    種類行政裁罰部分，於法並無不合，然原處分裁處異議人罰
    鍰52,500元之行政裁罰及施以道路安全講習部分，依行政罰
    法第26條第1 項前段規定，即應依刑事法律處罰已足，不得
    再依上揭道路交通管理處罰條例第35條第1 項第1 款、第24
    條第1項第2款規定裁罰之，惟原處分既有上開可議之處，即
    屬無可維持，自應由本院撤銷該部分之原處分，以資適法。
據上論斷，應依道路交通案件處理辦法第19條、第20條前段，裁
定如主文。
中    華    民    國    99    年    2     月    26    日
                        交通法庭法  官  陳俞婷
以上正本證明與原本無異。
如不服本裁定應於送達後5日內向本院提出抗告狀。
                                書記官  蔡昀潔
中    華    民    國    99    年    2     月    26    日

司法院資訊處製作；財團法人民間司法改革基金會備份。
